【裁判字號】    92,抗,98
【裁判日期】    920227
【裁判案由】    偽造文書等
【裁判全文】
臺灣高等法院刑事裁定                                九十二年度抗字第九八號
    抗  告  人
    即 自訴 人  丙○
    被      告  甲○○
    被      告  乙○○
右列抗告人因偽造文書等案件，不服臺灣臺北地方法院中華民國九十一年十二月三十
一日裁定（九十年度自字第三號）提起抗告，本院裁定如左：
    主  文
抗告駁回。
    理  由
一、按法院或受命法官，得於第一次審判期日前，訊問自訴人、被告及蒐集或調查證
    據；若訊問及調查結果，認為案件有刑事訴訟法第二百五十二條至第二百五十四
    條之情形者，得以裁定駁回自訴，且按犯罪事實應依證據認定之，無證據不得推
    定其犯罪事實；苟積極證據不足為不利於被告事實之認定時，即應為被告有利之
    認定，更不必有何有利之證據。刑事訴訟法第三百二十六條第一項、第三項、第
    一百五十四條固有明文及最高法院三十年上字第八一六號判例可資參照。
二、本件自訴意旨略稱：案外人劉崇祺（另案由臺灣臺北地方法院檢察署偵辦中）係
    國軍花蓮八０五總醫院眼科上尉醫官，自訴人於民國八十七年七月一日起，受僱
    於劉崇祺所開設、位在臺北市○○○路○段二二八巷三九號常安診所，擔任負責
    醫師（院長），惟劉崇祺違反與自訴人所簽合約之各種承諾，加以自訴人完全無
    法維護自身權益下，終於在同年七月三十日辭職獲准，診所亦因整修內部而停診
    ，但由於劉崇祺藉口種種理由一直拖到同年八月十八日始讓自訴人離職，惟於自
    訴人離職前，劉崇祺違犯醫師法，勾結宏保公司業務員（另為不受理判決），常
    安診所藥劑生乙○○，三人共同偽造自訴人診治患者林進仁等人之電腦處方，簽
    名，持向健保局詐領健保醫療費用共新臺幣二十二萬五千一百四十一元，因認被
    告乙○○涉有偽證、偽造公文書及詐欺等罪嫌；而被告甲○○於八十七年間服務
    於臺北縣佑民綜合醫院專任麻醉醫師期間，違反醫師法施行細則第五條之規定，
    即醫師執業之醫療機構以一處為限，前來常安診所診治各患者，以呼應劉崇祺對
    自訴人之打壓，單方面規定只租自訴人醫師開業執照，不准自訴人上班看病，且
    與劉崇祺二人合力阻止自訴人行常安診所專任負責醫師診治患者須盡之職責，強
    行在常安診所看診之人次多於自訴人，應負加重侵權、加重侵佔業務、加重妨害
    自由、加重強制及違反健保局法令規定之刑責，且其非常安診所專任醫師，亦非
    常安診所之支援醫師，依據健保局之規定，不予支付其健保，支付之部分，係屬
    詐領，又以自訴人之名義簽支援契約，被告甲○○亦涉有偽造文書，因認被告甲
    ○○涉有違反醫師法、加重侵權、加重侵佔業務、加重妨害自由、加重強制、違
    反健保局法令規定、詐欺、偽造文書、貪污治罪條例第六條第五款云云。
三、原裁定以：
（一）被告甲○○部分：
  １、自訴人認被告甲○○之前揭行為亦涉犯貪污治罪條例第六條第一項第五款（自
      訴人漏引第一項）云云，按刑事訴訟法第三百十九條第二項規定「犯罪事實之
      一部提起自訴者，他部雖不得自訴亦以得提起自訴論。但不得提起自訴部分係
      較重之罪，或其第一審屬於高等法院管轄，或第三百二十一條之情形者，不在
      此限。」，而法院對罪刑輕重之比較，以自訴事實所涉犯之法條為判別之準據
      ，不受自訴人所引用法條之拘束。又貪污治罪條例第二條規定：依據法令從事
      公務之人員，犯本條例之罪者，依本條例處斷；其受公務機關委託承辦公務之
      人，犯本條例之罪者，亦同；同法第六條第一項第五款規定：對於非主管或監
      督之事務，明知違背法令，利用職權機會或身分圖自己或其他私人不法利益，
      因而獲得利益者，處五年以上有期徒刑，得併科新臺幣三千萬元以下罰金。本
      件依自訴人所述之事實，被告甲○○既非依據法令從事公務之人員，又非受公
      務機關委託承辦公務之人，又自訴事實所載被告甲○○係與當時任國軍花蓮八
      ０五總醫院眼科上尉醫官劉崇祺共同犯加重侵權、加重侵佔業務、加重妨害自
      由、加重強制、違反健保局法令規定、詐欺、偽造文書等罪，惟此等自訴事實
      均非劉崇祺對於公務上非主管或監督之事務，明知違背法令，利用職權機會或
      身分圖自己或其他私人不法利益，因而獲得利益者，是自訴人應係誤引貪污治
      罪條例第六條第一項第五款之條文，則自訴人對本件被告甲○○之部分仍得提
      起自訴，核先敘明。
  ２、自訴人自訴被告甲○○違反醫師法第八條之二之規定（自訴人誤載為施行細則
      第五條）即醫師執業，應在所在地主管機關核准登記之醫療機構為之，但急救
      、醫療機構間之會診、支援、應邀出診或經事先報准者，不在此限。惟違反前
      揭規定者，依同法第二十七條之規定，處新臺幣二萬元以上十萬元以下罰鍰，
      並令限期改善，屆期未改善者，按次連續處罰，亦即僅處以行政罰，是即令被
      告甲○○至常安診所任支援醫師未報備乙節屬實，此亦屬行政罰之範疇，自訴
      人就此部分提起刑事自訴，容有誤會。
  ３、而自訴人自訴被告甲○○與劉崇祺打壓自訴人，單方面規定只租自訴人醫師開
      業執照，不准自訴人上班看病，且與劉崇祺二人合力阻止自訴人行常安診所專
      任負責醫師診治患者須盡之職責，強行在常安診所看診之人次多於自訴人，應
      負加重侵權、加重侵佔業務、加重妨害自由、加重強制、違反健保局法令之刑
      責等之部分，按刑法之侵占罪，以意圖為自己不法之所有，而侵占自己持有他
      人之物為構成要件，而據自訴人之指訴，被告甲○○並未有持有自訴人所有之
      物而予以侵占之情事，即與侵占罪之構成要件未合，又刑法並未有加重侵權之
      法條，是自訴人之前揭指訴若屬實，被告可能涉犯之罪為刑法第三百零四條之
      強制罪，惟訊據被告甲○○陳稱：伊只是去常安診所當支援醫師，又不是老板
      ，怎麼可能這樣做等語，而證人劉崇祺證稱：伊是老板，有權請誰看診，如果
      自訴人看診品質好，伊也不會再請人看診等語，再參諸自訴人提出與劉崇祺簽
      訂之合約書第四條載明：醫師、藥師（生）或護理及行政人員之特約聘用權屬
      於甲方（即劉崇祺），但須遵照衛生局與健保局之規定辦理支援報備手續，否
      則因此導致乙方（即自訴人）權益受損，甲方須負賠償乙方之責任等情，綜上
      所陳，難認被告甲○○有何與劉崇祺共同阻止被告看診之情事，而應負刑法強
      制罪之責。
  ４、又自訴人自訴被告甲○○以自訴人之名義簽支援契約，亦涉有偽造文書等情，
      就此部分被告甲○○陳稱：伊去常安診所任支援醫生，因為是同學找伊幫忙，
      所以只有口頭同意，並未簽訂書面契約，但伊有依醫師法之規定辦理報備手續
      ，常安診所發聘書到伊當時執業之三重佑民醫院，佑民醫院有專門人員負責這
      個事情，也同意讓伊去支援，佑民醫院應該去臺北縣衛生局報備，由臺北縣衛
      生單位發文給佑民醫院，副本應該給常安診所等語，經本院諭知自訴人舉證證
      明有簽立書面支援契約之情事，自訴人陳稱：伊沒有看到等語（見本院九十一
      年十一月十四日訊問筆錄），即令劉崇祺確有以自訴人之名義與被告簽訂支援
      契約乙節屬實，惟徵諸前揭自訴人提出與劉崇祺簽訂之合約書第四條載明：醫
      師、藥師（生）或護理及行政人員之特約聘用權屬於甲方（即劉崇祺），但須
      遵照衛生局與健保局之規定辦理支援報備手續，否則因此導致乙方（即自訴人
      ）權益受損，甲方須負賠償乙方之責任等情，自訴人顯已授權劉崇祺以其名義
      聘用醫師，則被告與已獲自訴人同意使用自訴人名義聘用醫師之劉崇祺簽訂支
      援契約，即難認有何偽造文書之情。
  ５、再自訴人自訴被告非常安診所專任醫師，亦非常安診所之支援醫師，依據健保
      局之規定，不予支付其健保，支付之部分，係屬詐領等情，自訴人自訴稱本件
      詐領健保費部分，係冒用伊名義製作相關申請資料等語，是就此部分，自訴人
      應屬本件之犯罪直接被害人而得提起此部分之自訴，核先敘明。此部分被告甲
      ○○陳稱：伊只負責看診，並無參與申領健保費之事，常安診所要申請八十七
      年七月的健保費時，並未請伊簽名，伊在的時候也沒有申報，等伊離開後常安
      診所才申報等語，而宏保公司之負責人梁元貴證稱：有代理常安診所申報，伊
      公司接洽的都是實際負責人，經伊事後去查的結果，八十七年好像先是一個張
      醫師，後來轉給劉醫師，伊公司申報之方式是根據醫院提供之處方箋，依據處
      方箋的內容輸入電腦，伊公司只是提供資訊業的代理申報，伊公司只是代工，
      一張收取代工費五元等語（見本院九十一年十月十七日訊問筆錄），再參以劉
      崇祺陳稱：伊是僱佣甲○○在常安醫院看診，期間自八十七年七月至八十七年
      七月底，不到三十日等語（見本院九十年五月十七日訊問筆錄），而全民健康
      保險特約醫事服務機構合約第一七條規定：乙方（即特約醫事服務機構）當月
      份醫療費用，應於次月二十日前向甲方（即中央健康保險局）申請核付等情，
      可認常安診所申報八十七年七月份之醫療費用時，被告甲○○已不在常安診所
      任職，另觀諸自訴人提出之申報資料其上均未有被告甲○○之名，本院並依職
      權向中央健保局調取八十七年七月常安診所之相關病歷資料，該局表示並無留
      存等情，有該局臺北分局九十年三月十九日健保北門字第九０００七七三八號
      函附卷足憑，此部分查無積極證據足認被告甲○○有何詐領健保費之犯行。
（二）被告乙○○部分：
  １、自訴人認被告乙○○之前揭行為亦涉刑法之偽證罪云云，惟刑法第一百六十八
      條規定：於執行審判職務之公署審判時或於檢查官偵查時，證人、鑑定人、通
      譯於案情有重要關係之事項，供前或供後具結，而為虛偽陳述者，處七年以下
      有期徒刑。本件由自訴事實即被告乙○○係於林進仁等人之電腦處方上親筆簽
      名等情觀之，被告並無何於執行審判職務之公署審判時或於檢查官偵查時，有
      為具結後陳述之行為，是自訴人應係誤引刑法第一百六十八條之偽證罪，揆諸
      三（一）１之說明，則自訴人對本件被告乙○○之部分仍得提起自訴，核先敘
      明。
  ２、自訴人自訴被告乙○○，與劉崇祺及宏保公司業務員共同偽造自訴人診治患者
      林進仁等人之電腦處方，親筆簽名，充當偽造公文書、詐領健保費云云，並提
      出林進仁等人之電腦處方箋以實其說。訊據被告乙○○堅詞否認涉有前揭犯行
      ，辯稱：自訴人提出林進仁等人之電腦處方箋上之「乙○○」三字不是她簽的
      等語，經查，劉崇祺證稱：伊是用磁碟片申報，可能是健保局列印出來後，由
      健保局人員填寫的等語，即令前揭處方箋上之「乙○○」三字確由被告乙○○
      所書寫，惟被告、劉崇祺及自訴人均一致陳稱被告乙○○於當時在常安診所任
      藥劑生，則被告乙○○於處方箋上之調劑藥師（藥劑生）欄簽名係屬真實，實
      難認被告乙○○有何偽造公文書及詐領健保費之情事。
四、原審以被告等二人罪嫌不足為由，依刑事訴訟法第三百二十六條第三項、第一項
    之規定，以裁定駁回自訴，於法並無不合。抗告意旨猶執陳詞，執以提起抗告，
    指訴被告涉有罪嫌，對原審裁定已合理論斷之證據，指摘採證不當。然原審已就
    自訴人所指被告涉犯罪嫌各點詳審調查，仍查無任何證據足以證明被告等有自訴
    人所指之犯行，並於裁定理由欄內詳細說明，本件抗告並無理由，應予駁回。
據上論結，應依刑事訴訟法第四百十二條，裁定如主文。
中      華      民      國    九十二    年      二      月    二十七  日
                              臺灣高等法院刑事第二十一庭
                                  審判長法  官  葉  騰  瑞
                                        法  官  黃  國  忠
                                        法  官  江  國  華
右正本證明與原本無異。
不得再抗告。
                                        書記官  王  嗣  瑩
中      華      民      國    九十二    年      三      月      三      日


司法院資訊處製作；財團法人民間司法改革基金會備份。
